【裁判字號】    86,自,1157
【裁判日期】    890214
【裁判案由】    偽造文書
【裁判全文】
臺灣臺中地方法院刑事判決                        八十六年度自字第一一五七號
    自  訴  人  丙○○
                丁○○○
    右  二  人
    代  理  人  甘龍強律師
    被      告  戊○○原名許.
    選任辯護人  林俊雄
    被      告  己○○
    選任辯護人  黃秀蘭
右列被告因偽造文書案件，經自訴人提自訴，本院判決如左：
    主  文
戊○○、己○○均無罪。
    理  由
一、自訴意旨略以：
    (1)緣被告戊○○（即許弘岱）為自訴人丙○○、丁○○○二人之子，民國七十二
      年間被告戊○○即進入臺中區中小企業銀行上班，七十六年四、五月間即以不
      動產設定抵押權可提高價值為由，徵得自訴人即其母丁○○○同意，提供其所
      有坐落臺中市○區○○段六小段二地號、二之二三地號土地應有部分及其上建
      號四三八門牌號碼臺中市○區○○路四二─一號房屋之所有權狀、印鑑證明、
      印鑑章等證件資料，辦理本金最高限額新臺幣（下同）六百六十萬元抵押權設
      定予臺中區中小企業銀行。自訴人丁○○○雖聽信被告戊○○之說詞而辦理抵
      押權設定登記，但並未同意以該抵押權為擔保向抵押權人借款，亦未授權被告
      戊○○辦理借款。
    (2)被告戊○○於八十三年五月十九日，以原先前偽刻之自訴人丙○○、丁○○○
      之印章，蓋用於臺中區中小企業銀行印鑑卡，並偽簽自訴人等二人之署名，完
      成印鑑卡之偽造，而被告己○○為臺中區中小企業銀行之職員，負責前揭印鑑
      卡之對保手續，而與被告戊○○共同基於偽造文書之犯意，明知自訴人二人並
      未在印鑑卡上簽名蓋章，竟於該印鑑卡上「身分證核對欄」、「主管」二欄蓋
      上本人之印章，表示自訴人二人係親自在印鑑卡上簽名蓋章，使被告戊○○得
      以完成印鑑卡之偽造，而向臺中區中小企業銀行行使，足生損害於自訴人丙○○、丁○○○二人。
    (3)被告戊○○於八十三年五月二十三日，以前揭偽刻自訴人丁○○○之印章，蓋
      用於土地登記申請書上，委由乙○○代書持向臺中市中山地政事務所申請辦理
      抵押權內容變更登記，將上開自訴人丁○○○所有坐落臺中市○區○○段六小
      段二地號、二之二三地號土地應有部分及其上建號四三八門牌號碼臺中市○區
      ○○路四二─一號房屋原於七十六年間所設定最高限額六百六十萬元變更為一
      千二百萬元，又將自訴人丁○○○變更為義務人兼債務人，另增列丙○○為債
      務人，使臺中市中山地政事務所人員，將上開不實變更內容登記於土地登記簿
      。復於八十三年七月十二日，被告戊○○又以前揭偽刻之自訴人印章蓋用於土
      地登記申請書，辦理抵押權權利內容變更登記，將上開抵押權之權利價值變更
      為一千五百萬元，而戊○○本人則不再列名債務人，使臺中市中山地政事務所
      人員遂將此不實事項登載於土地登記簿，足生損害於自訴人丙○○、丁○○○
      二人。嗣被告戊○○連續於八十三年七月二十二日及八十五年七月二十日以前
      揭抵押權為擔保，冒用自訴人丁○○○名義向臺中區中小企業銀行借款三百萬
      元及九百九十萬元。
    (4)被告戊○○於八十五年十一月八日以上開偽刻自訴人丙○○印章蓋用於土地登
      記申請書及抵押權設定契約書，將自訴人丙○○所有坐落臺中市○區○○段一
      五一─二九一號土地及其上建號四０六二號門牌號碼臺中市○○街八十三號六
      樓房屋（現所有權人均為許弘勳）為臺中區中小企業銀行設定本金最高限額抵
      押二百五十萬元抵押權，並委由曾廣代書向臺中市中山地政事務所申請登記，
      將上開內容登記於土地登記簿上，足生損害於自訴人丙○○。被告戊○○嗣於
      八十五年十一月十五日許，在臺中區中小企業銀行印妥之約定書及借據上，偽
      簽自訴人丙○○之姓名，並蓋用前揭偽刻丙○○之印章，以其本人為借款人，
      丙○○為連帶保證人，向該銀行借款八十五萬元，被告己○○明知丙○○並未
      在上開約定書上簽名蓋章，竟於該約定書對保人欄蓋章，表示該約定書上丙○○之簽名蓋章為真正，使被告戊○○得以向臺中區中小企業銀行貸款得逞。
    (5)被告戊○○於八十四年十二月二十九日就其所有坐落臺中市○○區○○段一二
      三三─四九號土地及其上建號九五七門牌號碼臺中市○○區○○路一段一四八
      巷十二之一號房屋設定本金最高限額七百五十萬元抵押權予臺中區中小企業銀
      行，並徵得其弟許弘明為連帶保證人，復未經丁○○○同意，於借據等借款文
      件上偽造丁○○○署名及印文，將之列為連帶保證人，向臺中區中小企業銀行
      借款。
    嗣八十六年八月十六日被告戊○○不再上班，家人亦不知其去向，自訴人等二人
    始查悉上情，因認被告戊○○涉犯刑法第二百十七條偽造印章、署押罪、第二百
    十六條、第二百十條行使偽造私文書罪，而被告己○○就上開行使偽造私文書犯
    行與被告戊○○有犯意聯絡及行為分擔，為共同正犯云云。
二、按犯罪事實應依證據認定之，無證據不得推定其犯罪事實；不能證明被告犯罪或
    其行為不罰者，應諭知無罪之判決，刑事訴訟法第一百五十四條、第三百零一條
    第一項分別定有明文。又自訴人之自訴，係以使被告受刑事追訴為目的，是其陳
    述是否與事實相符，仍應調查其他證據以資審認，（最高法院五十二年台上字第
    一三００號判例意旨參照）。另被告之自白，雖為證據之一種，但必與事實相符
    為限，若其自白顯有疑義，而審理事實之法院，就其職務調查所得，仍未能證明
    其自白確與事實相符者，自不得據為認定犯罪事實唯一之基礎，又刑事訴訟法第
    一百五十六條第二項規定，被告雖經自白，仍應調查其他必要之證據，察其是否
    與事實相符，立法目的乃欲擔保自白之真實性，亦即以補強證據之存在，藉以限
    制自白在證據上之價值。而所謂補強證據，則指除該自白本身外，其他足資以證
    明自白之犯罪事實確具相當程度真實性之證據而言。雖其所補強者，非以事實全
    部為必要，但亦須因補強證據與自白相互利用，而使犯罪事實獲得確信者，始足
    當之，最高法院十八年上字第一０八七號、七十四年臺覆字第十號判例意旨分別
    可資參照。另犯罪事實應依證據認定，不得以被告反證不成立或其辯解虛偽，即
    以認定犯罪之論據，最高法院八十二年臺上字第二三八九號判決意旨可資參照。
三、訊據被告戊○○對自訴人即其父母丙○○、丁○○○指訴所犯罪行內容全然供認
    不諱，被告戊○○經通緝到案後稱渠確有於七十六年五月間以自訴人即被告戊○○之母丁○○○所有坐落臺中市○○路四二之一號房屋及土地設定最高限額抵押
    向臺中區中小企業銀行借款，當時是為投資股票，嗣後於八十三年九月二十二日
    將抵押權擔保額度提高亦係由渠申請，並未徵得其父母同意，借得款項均由渠使
    用，利息亦由渠繳納，另渠以自訴人即其父丙○○所有臺中市○區○○段一五一
    ─二九地號及其上門牌號碼臺中市○○街八二號六樓房屋一棟設定最高限額抵押
    二百二十五萬元向臺中區中小企業銀行借款，且渠以自訴人即其父母丙○○、丁○○○名義在臺中區中小企業銀行開設帳戶二、三次，都是為了臺中區中小企業
    銀行之業績，其以自訴人等二人名義設定抵押權貸款自訴人等二人均不知情，又
    渠有以所有坐落臺中市南屯區一二三三─四九地號土地及其上門牌號碼臺中市○○區○○路一段一四八巷十二─一號房屋設定抵押權向臺中區中小企業銀行貸款
    云云，另稱七十六年間自訴人丁○○○並未同意提供臺中市○○路四二之一號房
    屋及土地設定最高限額抵押向臺中區中小企業銀行借款云云，復改口稱丁○○○
    有同意，但並沒有貸款，渠以設定最高限額抵押之方式做業績，設定抵押後即將
    相關文件歸還丁○○○，渠有多次向臺中區中小企業銀行借款，都以其母丁○○○名義借款，其母並未同意，借款印章係渠在七十六年間在臺中市○○路委託刻
    印店盜刻，至於其父丙○○亦未同意連帶保證人，該印章亦係同時盜刻，歷次借
    款均用此枚印章，就對保部分因銀行制度甚差，銀行同事不用對保，自己拿回去
    簽一簽即可，而由渠仿父母筆跡簽名云云，八十三年五月十九日對保時印鑑卡上
    印文係渠自行刻的，是為了做業績而在八十三年以前所刻，不記得是何時，其上
    簽名係渠在喝酒時請朋友寫的云云，嗣稱印鑑卡及約定書係喝酒時請酒店小姐幫
    其簽名，時間、地點均不復記憶，印章則是民國七十幾年間偽刻，偽簽印鑑卡、
    約定書時被告己○○並未在場，只是渠交給承辦人員，渠並未表示係何人簽寫，
    被告己○○只是隨其回家，在門口等待，渠在第二天才將印鑑卡及約定書交給己○○，渠就所有臺中市○○路○段一四八巷十二─一號房地抵押借款有徵得其弟
    許弘明同意為連帶保證人，但並未徵得丁○○○同意云云，又稱本件借款自始均
    係其個人所為，其同事均默認其作法云云，其所供述內容均核與自訴人指訴情節
    大致相符，另被告己○○則辯以渠確實有對自訴人丙○○、丁○○○辦理對保手
    續，至於第二次借款時對保僅需核對印鑑卡即可，渠並無與被告戊○○同行使偽
    造私文書之犯行。經查：
    (1)被告己○○辯稱渠確實有對保，是請本人簽名，第二次對保則僅有核對印鑑章
      ，並非由被告戊○○代簽，因係同事家長，因此專程前往辦理對保，對保當日
      是早上十時許，渠與甲○○一同前往，因王某要看車子，所以王某進入診所一
      下子即出去，只有渠個人進去辦理對保云云，又證人甲○○證稱八十三年五月
      十九日渠開車載己○○至東昇耳鼻喉科辦理對保，因為許弘岱係渠主管，到達
      後因怕車未停好，因此渠並未入內，當日是專程前去對保，辦妥後馬上就回銀
      行，係當日早上十時許前往云云，然為自訴人丙○○、丁○○○所否認，渠等
      二人均堅稱被告己○○並未對保，渠等均未簽名等語。惟查：經本院就自訴人
      丙○○、丁○○○之臺中區中小企業銀行印鑑卡、約定書上二人簽名字跡及東
      昇耳鼻喉科診所醫療費用收據、全民健康保險特約醫事服務機構合約丙○○簽
      名、東龍牌開飲機保證書暫用卡廖仙針簽名字跡送憲兵司令部刑事支援中心鑑
      驗結果，東昇耳鼻喉科診所醫療費用收據、全民健康保險特約醫事服務機構合
      約丙○○簽名與臺中區中小企業銀行丙○○印鑑卡、約定書之丙○○簽名字跡
      間之慣性特徵均不相符，另東龍牌開飲機保證書暫用卡廖仙針簽名字跡與臺中
      區中小企業銀行丁○○○印鑑卡、約定書之丁○○○簽名字跡間之慣性特徵均
      不相符，有憲兵司令部刑事支援中心八十七年四月二十七日（八七）綱得字第
      ０五二０二號鑑驗通知書一紙在卷可參。本院復就上開丙○○、丁○○○臺中
      區中小企業銀行印鑑卡、約定書上二人簽名字跡及臺中區中小企業銀行員工保
      證書連帶保證人欄、對保欄之丙○○、丁○○○簽名字跡鑑定結果，其慣性特
      徵均不相符，有八十七年七月二十日（八七）綱得字第０九六九二號鑑驗通知
      書一紙在卷可憑，核與自訴人丙○○、丁○○○擔訴稱丙○○、丁○○○之臺
      中區中小企業銀行印鑑卡、約定書均非自訴人等二人本人簽名一節相符，被告
      己○○所辯及證人甲○○證稱己○○確有前往對保一節，顯與事實不符。是被
      告己○○並無確實就自訴人丙○○、丁○○○借款一事確實對保，應無疑義。
      另另綜觀被告戊○○上開供述，均以渠父母即自訴人丙○○、丁○○○就設定
      最高限額抵押借款及擔任連帶保證人等借款情事均係渠個人偽刻印章、偽造署
      押進而行使偽造私文書所為。惟渠就偽簽印鑑卡、約定書部分，原稱係渠仿其
      父母即自訴人等二人筆跡簽名云云，復稱係在喝酒時請朋友寫的云云，或稱係
      喝酒時請酒店小姐幫其簽名云云，其僅在陳明該署名均係偽造而與自訴人即其
      父母無涉，惟其供述不一，實難遽信，是上開自訴人之印鑑卡、約定書雖可認
      定非自訴人等二人親簽，惟究係何人所為，尚無積極證明可憑。
    (2)被告戊○○於通緝到案後原稱渠就自訴人即其母丁○○○所有坐落臺中市○區
      ○○段六小段二地號、二之二三地號土地應有部分及其上建號四三八門牌號碼
      臺中市○區○○路四二─一號房屋設定最高限額抵押一事丁○○○並不知情，
      即與自訴人具狀陳稱戊○○於七十六年四、五月間即以不動產設定抵押權可提
      高價值為由，徵得自訴人丁○○○同意，提供其所有上開土地、建物之所有權
      狀、印鑑證明、印鑑章等證件資料，辦理本金最高限額六百六十萬元抵押權設
      定予臺中區中小企業銀行，自訴人丁○○○雖聽信被告戊○○之說詞而辦理抵
      押權設定登記，但並未同意以該抵押權為擔保向抵押權人借款，亦未授權被告
      戊○○辦理借款一節不符，被告戊○○復於審理中改口稱丁○○○有同意設定
      ，但並沒有貸款，渠以設定最高限額抵押之方式做業績，設定抵押後即將相關
      文件歸還丁○○○云云，被告戊○○就上開房地設定最高限額抵押一節供述顯
      為附和自訴人指訴之詞。
    (3)被告戊○○供稱渠於七十六年就上開丁○○○所有房地設定最高限額抵押係為
      了業績云云，復稱渠係於七十六年間在臺中市○○路委託刻印店偽刻自訴人丙○○、丁○○○之印章云云，倘被告戊○○有偽造其父母署押用以向銀行借款
      之犯意，何需早在七十六年間即盜刻妥印章備而不用，迄遲至八十三年五月十
      九日始以原先前偽刻之自訴人丙○○、丁○○○之印章，蓋用於臺中區中小企
      業銀行印鑑卡等文件，並偽簽自訴人等二人之署名，完成印鑑卡之偽造進而向
      臺中區中小企業銀行借款？是自訴人丙○○、丁○○○及被告戊○○所述戊○○係偽刻許東、丁○○○印章用以借款云云，顯與常情有違。
    (4)自訴人丁○○○指訴稱其所有坐落臺中市○○路四二之一號房屋及土地設定最
      高限額抵押，係被告戊○○向其表示設定後借款比較方便，但事後渠並未借款
      ，辦理抵押權係為了將來購屋方便，但渠均未簽名，另就戊○○所有臺中市○○路○段一四八巷十二─一號房地抵押借一事渠並未同意擔任連帶保證人，是
      戊○○與銀行人員串通所為云云，惟查自訴人丁○○○早於七十六年就上開房
      地即設定最高限額抵押，倘自訴人丁○○○所述屬實，其於設定後自七十六年
      至八十六年約有十年時間竟全然未予聞問，且自己亦未貸款使用，任憑被告戊○○處理而不自知，更屬乖違常情。
    (5)自訴人丙○○自承其所有坐落台中市○○街八三號六樓房地於八十六年間贈與
      其子即案外人許弘勳等語，復有土地登記申請書影本一份、八十六年五月二十
      九日土地建築改良物贈與所有權移轉契約書影本二份、本院八十六年五月二十
      九日八十六年度公字第一七二七九號公證書影本一份在卷可參，其中二份土地
      建築改良物贈與所有權移轉契約書均載明「抵押權由受贈人承擔」，有上開土
      地建築改良物贈與所有權移轉契約書影本二份在卷可憑，自訴人丙○○亦坦言
      上開房地除遭被告戊○○設定最高限額抵押權之外，並無其他順位之抵押權，
      顯見上開土地建築改良物贈與所有權移轉契約書載明「抵押權由受贈人承擔」
      之抵押權既係自訴人指訴被告戊○○偽造私文書所設定者，自訴人即曾將該房
      地贈與他人，且文件上亦載明有抵押權事宜，其於贈與之時置而未論，渾然不
      知，迄事後始指訴稱該抵押權係被告戊○○偽以設定借款，且猶稱不知其情，
      實殊難想像。
    (6)復參以臺中區中小企業銀行於八十六年間向本院聲請對自訴人丁○○○、案外
      人許弘勳拍賣抵押物等情，有本院八十六年度拍字第三０二一號、八十六年度
      拍字第三０二二號裁定影本在卷可參，自訴人等二人始提出本件自訴，而被告
      戊○○就偽刻自訴人印章、偽造文書以借款、設定抵押權等均供認不諱，被告
      戊○○係自訴人丙○○、丁○○○夫妻之子，誼屬至親，彼等指訴及自白既有
      上開諸多疑義，而被告戊○○借任職臺中區中小企業銀行之便，恣行借款，至
      多可認臺中區中小企業銀行內部鬆散，管理甚差，惟倘非被告戊○○徵得自訴
      人即其父母之同意，臺中區中小企業銀行行員實無動機甘冒不韙配合被告戊○○多次以父母名義設定押權借款。本件自訴人所指訴之犯行既均係由相同之丙○○、丁○○○名義之印章所為，惟綜觀上情，本院以為，上開印章固難認定
      被告戊○○如何取得使用，惟其歷次借款、設定最高限額抵押等情節，應係得
      自訴人之同意所為，其簽名蓋章應有得渠等同意，自難認有何偽造文書並進而
      行使之犯行。至被告己○○固然未能確實對保，已如前述，惟被告戊○○之簽
      名蓋章既係得其父母同意，且被告戊○○與被告己○○原係同事，致有輕忽草
      率之舉，而事後又堅不吐實，其行固屬非是，惟本院既認被告戊○○並無行使
      偽造私文書之犯行，自難認被告己○○與之有何犯意聯絡及行為分擔。
    綜上諸情，被告戊○○雖附和自訴人等二人之指訴而自白犯行，惟其自白尚難認
    與事實相符，另被告己○○雖供述不實，參諸首揭判例及判決意旨，尚難認被告
    戊○○、己○○有自訴人等二人指訴之犯行，此外復查無其他積極證據足認被告
    等二人有何行使偽造文書等犯行，既不能證明被告犯罪，自應為無罪之諭知。
四、另臺灣臺中地方法院檢察署檢察官認被告戊○○與黃振明及另不詳姓名年籍成年
    男子涉犯偽造文書等犯嫌，並移送本院併案審理（八十七年度偵字第一三六三０
    號），惟就上開自訴人丙○○、丁○○○自訴被告戊○○偽造文書等犯行部分既
    經本院認定應諭知無罪，移送併辦部分自難認與上開自訴事實有連續犯裁判上一
    罪關係，本院無從併予審究，應檢還檢察官另行處理，附此敘明。
五、又自訴人等二人聲請扣押抵押權契約書原本云云，惟查自訴人自承上開契約書原
    本已提出執行法院等情，自無湮失、變造之可能，且自訴人所訴犯行經本院認應
    為無罪之諭知，自無扣押之必要，並此敘明。
據上論斷，應依刑事訴訟法第三百四十三條、第三百零一條第一項，判決如主文。
中      華      民      國      八十九      年    二    月    十四      日
                                      臺灣臺中地方法院刑事第七庭
                                          法  官  陳  葳
右正本證明與原本無異。
如不服本判決，應於判決送達後十日內向本院提出上訴狀，上訴於臺灣高等法院臺中
分院( 須附繕本 )。
                                          書記官
中      華      民      國      八十九      年    二    月    十四      日


司法院資訊處製作；財團法人民間司法改革基金會備份。
